ACORDAO-COMPLETO-2461075

ACÓRDÃO 3510/2021 ATA 6/2021 - PRIMEIRA CÂMARA

VISTOS, relatados e discutidos estes autos que tratam de pedido de reexame interposto pela Sra. Maria Lúcia Miranda Alvares em face do Acórdão 11539/2020-TCU-Primeira Câmara, por meio do qual esta Corte de Contas considerou ilegal o ato de aposentadoria emitido em favor da recorrente;
ACORDAM os ministros do Tribunal de Contas da União, reunidos em Sessão da 1ª Câmara, ante as razões expostas pelo relator e com fundamento nos arts. 33 e 48 da Lei 8.443/1992, em:
9.1. conhecer do presente pedido de reexame, para, no mérito, dar-lhe provimento parcial e determinar ao Tribunal Regional do Trabalho da 8ª Região/PA e AP, com base no art. 45 da Lei 8.443/1992, que, preliminarmente à emissão de novo ato em favor da recorrente, verifique se a Sra. Maria Lucia Miranda Alvares está de fato amparada pela decisão judicial transitada em julgado proferida nos autos do processo 2004.34.00.048565-0, que tramitou na 7ª Vara Federal de Brasília, seguindo o entendimento mais recente do STF no âmbito do Recurso Extraordinário 638.115, quanto à manutenção definitiva dos quintos incorporados pelo exercício de funções após 8/4/1998, a depender do caso concreto da recorrente;
9.2. encaminhar cópia desta deliberação à recorrente e ao Tribunal Regional do Trabalho da 8ª Região/PA e AP.

Pedido de reexame interposto em face de decisão desta Corte de Contas que considerou ilegal o ato de concessão de aposentadoria emitido em favor da recorrente.

Primeira Câmara

3. Recorrente: Maria Lucia Miranda Alvares (XXX.304.892-XX).

13.1. Ministros presentes: Walton Alencar Rodrigues (Presidente), Benjamin Zymler, Vital do Rêgo (Relator) e Jorge Oliveira.
13.2. Ministro-Substituto presente: Augusto Sherman Cavalcanti.

VITAL DO RÊGO

Ministro-Substituto Augusto Sherman Cavalcanti.

Adoto como relatório, com os devidos ajustes de forma, a instrução elaborada no âmbito da Secretaria de Recursos (peça 36) , com a qual se manifestou de acordo o corpo gerencial daquela unidade técnica especializada (peça 37) , a seguir transcrita:
INTRODUÇÃO
1.	Trata-se de pedido de reexame (peça 12) interposto pela Sra. Maria Lúcia Miranda Álvares,  ex-servidora do TRT-8ª Região, contra o Acórdão 11539/2020-TCU-Primeira Câmara (peça 7) , que teve como relator o Excelentíssimo Senhor Ministro-Substituto Augusto Sherman Cavalcanti.
1.1. A deliberação recorrida apresenta o seguinte teor:
VISTOS, relatados e discutidos estes autos de aposentadoria, com fundamento nos arts. 1º, inciso V, e 39, inciso II, ambos da Lei 8.443, de 16 de julho de 1992, c/c o art. 259, inciso II, do Regimento Interno desta Corte de Contas, 
ACORDAM os Ministros do Tribunal de Contas da União, reunidos em sessão da 1ª Câmara, ante as razões expostas pelo Relator, em:
9.1. considerar ilegal o ato constante da peça 2, relativo à aposentadoria de Maria Lúcia Miranda Álvares, negando-lhe o correspondente registro, nos termos do art. 260, § 1º, do Regimento Interno desta Corte de Contas; 
9.2. dispensar o ressarcimento das importâncias recebidas indevidamente de boa-fé, com fulcro na Súmula 106, desta e. Corte de Contas;
9.3. determinar ao órgão de origem que:
9.3.1. comunique a interessada, no prazo de 15 (quinze) dias, contados a partir da ciência da presente deliberação, do inteiro teor deste Acórdão, e, após, faça cessar os pagamentos decorrentes do ato ora impugnado, sob pena de responsabilidade solidária da autoridade administrativa omissa, com fundamento nos arts. 71, inciso IX, da Constituição Federal e 262 do Regimento Interno desta Corte de Contas;
9.3.2. alerte à Sr.ª Maria Lúcia Miranda Álvares no sentido de que o efeito suspensivo proveniente da interposição de eventuais recursos, caso não providos, não a exime da devolução dos valores indevidamente percebidos após a notificação;
9.3.3. envie a esta Corte de Contas, no prazo de 30 (trinta) dias, por cópia, comprovantes de que a interessada teve ciência desta deliberação; 
9.3.4. emita, no prazo de 30 dias, novo ato de aposentadoria livre das irregularidades ora apontadas para oportuna deliberação desta Corte de Contas, com fundamento nos arts. 262, caput e § 2º, do Regimento Interno e 19, § 3º, da Instrução Normativa 78/2018;
9.4. dar ciência desta deliberação ao Tribunal Regional do Trabalho da 8ª Região/PA e AP;
9.5. determinar à Sefip que:
9.5.1. monitore o cumprimento das determinações elencadas nos itens 9.3.1 a 9.3.4 deste Acórdão;
9.5.2.  arquive os autos (grifos acrescidos) .
HISTÓRICO 
2.	O ato de aposentadoria da recorrente foi julgado ilegal, em virtude de constar a incorporação da parcela vulgarmente conhecida como "opção", bem como de ter sido apontado irregularidade na incorporação de décimos. Com efeito, consta do formulário de Concessão de Aposentadoria (peça 2) , que a interessada foi contemplada com 10/10 (dez décimos) da Função CJ-3. Ocorre que, desse mesmo documento, pode-se extrair que a Sr.ª Maria Lúcia Miranda Álvares exerceu dita função nos períodos de 16/7/1991 a 3/8/1991; de 13/1/1992 a 1/2/1992; de 3/2/1192 a 9/2/1992, e de 24/2/1993 a 15/3/1993, perfazendo um total de apenas dois meses e seis dias de efetivo exercício, tempo insuficiente para incorporação sequer de um quinto da função então ocupada, de modo que o pagamento da parcela se mostra a maior e, por isso, irregular, dando ensejo, também, à ilegalidade da concessão e recusa do registro do ato respectivo.
2.1. Sobre o instituto da "opção", o Excelentíssimo Senhor Ministro Benjamin Zymler, por ocasião da apreciação do TC Processo 027.914/2013-5 (Acórdão 2988/2018-TCU-Plenário, Sessão de 12/12/2018) , elaborou, em seu voto revisor, cujas razões foram integralmente acolhidas pela relatora, Excelentíssima Senhora Ministra Ana Arraes, didático e esclarecedor histórico, o qual será apresentado abaixo, com alguns ajustes de forma, supressões e adições.
Da vantagem "opção"
2.2. Em síntese, a vantagem conhecida como "opção" constituía uma fração variável, conforme definido em lei, da remuneração do cargo em comissão/função de confiança.
2.3. Era um direito conferido ao servidor ocupante de cargo efetivo, que assumia cargo em comissão ou função de confiança, de continuar a ser remunerado com base em seu cargo efetivo, mas com acréscimo decorrente do exercício do novo cargo/função. 
2.4. A vantagem tinha por objetivo conferir estímulo financeiro para que o servidor efetivo ocupasse cargo em comissão cuja remuneração fosse inferior à do cargo efetivo. 
2.5. Aparentemente, o primeiro normativo que tratou da matéria foi a Lei 4.345/1964, que assim dispôs (grifei) :
Art. 1º As tabelas de vencimentos dos cargos efetivos e em comissão, referidas no art.1º da Lei nº 4.242, de 17 de julho de 1963, ficam substituídas pelas seguintes:    
.................................................................................................................................................
 § 2º Ao funcionário nomeado para o exercício de cargo em comissão é facultado optar pelo vencimento do símbolo, previsto na tabela b constante dêste artigo, ou pela percepção do vencimento e demais vantagens de seu cargo efetivo acrescido de gratificação fixa, correspondente a 20% (vinte por cento) do valor do símbolo do cargo em comissão respectivo.
2.6. Igual disciplina foi mantida pelo Decreto-Lei 1.445/1976 (que tratava da remuneração dos servidores civis do Poder Executivo, dentre outros) . Segundo o art. 3º, a vantagem correspondia a 20% do vencimento do Grupo Direção e Assessoramento Superiores (DAS) . 
2.7. A legislação foi sendo alterada ao longo do tempo, de modo que não só o percentual foi alterado como também foram acrescidas outras vantagens/gratificações ao "optante" pela remuneração do cargo efetivo.
2.8. O Decreto-Lei 2.270/1985, por exemplo, permitiu a inclusão da vantagem "representação mensal" no cálculo da vantagem "opção". O Decreto-Lei 2.365/1987 (art. 10) elevou o percentual para 50% e a Lei 7.706/1988 (art. 4º) , para 55%. 
2.9. A Lei 8.538/1992 alterou a composição da parcela "opção", que foi acrescida de 55% da gratificação GADF (Gratificação de Atividade por Desempenho de Função) , criada pela Lei Delegada 13/1992. 
2.10. Assim, quando da edição da Lei 8.538/1992, a "opção" passou a ser: 55% do vencimento do DAS + 55% da GADF + representação mensal.
2.11. A Lei 8.911/1994 disciplinou o cálculo da opção para os servidores do Poder Executivo, além de tratar do instituto da incorporação de "quintos", previsto no art. 62 da Lei 8.112/1990. À guisa de clareza, transcrevo o citado dispositivo:
Lei 8.911/1994
"Art. 2º É facultado ao servidor investido em cargo em comissão ou função de direção, chefia e assessoramento, previstos nesta Lei, optar pela remuneração correspondente ao vencimento de seu cargo efetivo, acrescido de cinqüenta e cinco por cento do vencimento fixado para o cargo em comissão, ou das funções de direção, chefia e assessoramento e da gratificação de atividade pelo desempenho de função, e mais a representação mensal.
Parágrafo único. O servidor investido em função gratificada (FG) ou de representação (GR) , ou assemelhadas, constantes do Anexo desta Lei, perceberá o valor do vencimento do cargo efetivo, acrescido da remuneração da função para a qual foi designado."
2.12. A remuneração dos cargos em comissão prevista na Lei 8.911/1994 e que servia de base de cálculo para a vantagem "opção" continuou a ser composta de vencimento básico, GADF e representação mensal.
2.13. As alterações no cálculo da vantagem "opção" continuaram ao longo do tempo. Cito, por exemplo, a Lei 9.030/1995, que estabeleceu que a vantagem equivaleria a 25% da remuneração total do cargo ou função, para os DAS 4 a 6 (art. 2º) , que passou a ser paga em rubrica única (sem GADF ou representação mensal) . Também previu o pagamento de uma parcela variável, equivalente à diferença entre a remuneração efetiva e a remuneração do cargo em comissão.
2.14. Já a Lei 11.526/2007, alterada pela Lei 12.094/2009, fixou a "opção" como 60% da remuneração do cargo em comissão.
2.15. No âmbito do Poder Judiciário, a Lei 9.421/1996 estabeleceu que a "opção" equivaleria a 70% do vencimento básico da função de confiança.
2.16. Importante registrar que algumas funções - geralmente as de menor valor e ocupadas exclusivamente pelos servidores efetivos - são pagas em valor integral, juntamente com a remuneração do cargo efetivo. 
2.17. São as chamadas funções gratificadas ou funções de representação (vide parágrafo único do art. 2º da Lei 8.911/1994) . Diversamente dos cargos em comissão, que exigem o afastamento do servidor de seu cargo efetivo, as funções gratificadas não constituem cargo à parte. São apenas gratificações pagas aos servidores efetivos em razão da assunção de maiores responsabilidades.
2.18. Nesses casos, o servidor não recebe a "opção" - já que não tem entre o que optar -, mas, sim, o valor da função gratificada, juntamente com a remuneração de seu cargo efetivo.
2.19. As vantagens decorrentes do exercício de cargo em comissão/função de confiança e função gratificada são de natureza pro labore faciendo, assim como adicionais pagos em razão das condições específicas de trabalho (insalubridade, trabalho noturno etc.) . Ou seja, são de natureza transitória, uma vez que o servidor somente a elas faz jus quando no exercício do cargo ou função. 
2.20. Uma vez que a aposentadoria ocorre no cargo efetivo e os proventos guardam relação com esse cargo, não há como imaginar que vantagens associadas ao cargo em comissão possam compor os proventos de aposentadoria, salvo autorização legal. Isso em virtude do princípio da legalidade. De fato, não se pode relegar ao oblívio a lição de Hely Lopes Meirelles:
Na Administração Pública não há liberdade nem vontade pessoal. Enquanto na administração particular é lícito fazer tudo que a lei não proíbe, na Administração Pública só é permitido fazer o que a lei autoriza. A lei para o particular significa "pode fazer assim"; para o administrador público significa "deve fazer assim" (in Direito Administrativo Brasileiro, 33ª ed., São Paulo: Malheiros Editores, 2007, p. 87-88) .
2.21. A Lei 8.112/1990 disciplinou a matéria nos seguintes termos:
Art. 193. O servidor que tiver exercido função de direção, chefia, assessoramento, assistência ou cargo em comissão, por período de 5 (cinco) anos consecutivos, ou 10 (dez) anos interpolados, poderá aposentar-se com a gratificação da função ou remuneração do cargo em comissão, de maior valor, desde que exercido por um período mínimo de 2 (dois) anos.                    § 1° Quando o exercício da função ou cargo em comissão de maior valor não corresponder ao período de 2 (dois) anos, será incorporada a gratificação ou remuneração da função ou cargo em comissão imediatamente inferior dentre os exercidos.                   § 2° A aplicação do disposto neste artigo exclui as vantagens previstas no art. 192, bem como a incorporação de que trata o art. 62, ressalvado o direito de opção  (grifos acrescidos) .
2.22. É sobremodo importante ressaltar que o direito de opção, que consta no § 2º supra, diz respeito à opção entre as vantagens dos quintos, da prevista no art. 193 e do art. 192 - e não à parcela vulgarmente chamada de "opção".      
2.23. A composição dos proventos deferidos ao servidor que optava por se aposentar na forma do caput dependia do tipo de cargo ou função ocupada.
2.24. Se ex-ocupante de cargo em comissão, os proventos equivaleriam à remuneração desse cargo. Se ocupante de função gratificada, que é vinculada ao exercício de cargo efetivo, os proventos do servidor seriam compostos pela remuneração do cargo efetivo acrescida da gratificação de função. Isso porque, no último caso, não se trata de um cargo autônomo, com estrutura remuneratória própria, mas de uma mera gratificação paga ao servidor efetivo.
2.25. Veja-se que esse dispositivo legal não mencionava expressamente a possibilidade de deferir ao inativo, que preencheu seus requisitos, a parcela da retribuição dos cargos em comissão/função de confiança, conhecida como "opção", nada obstante ressalve, em seu §2º, o "direito de opção".
2.26. O § 2º do art. 193 da Lei 8.112/1990 apenas autorizava que o servidor optasse por se aposentar na forma do caput ou carreasse para os proventos de aposentadoria (calculados com base na remuneração do cargo efetivo) as vantagens previstas nos arts. 62 e 192 da Lei 8.112/1990. 
2.27. Nessa ordem de ideias, poder-se-ia argumentar que não existe amparo legal para o pagamento da "opção" para os inativos, uma vez que a Lei 8.112/1990 não menciona expressamente essa possibilidade. 
2.28. Contudo, seria também possível extrair diretamente do caput, mediante interpretação extensiva, a autorização para o pagamento da parcela "opção" ao inativo. Se o dispositivo conferia ao ex-ocupante de cargo em comissão o direito de ter seus proventos calculados com base na remuneração desse cargo, não seria desarrazoado conferir a esse servidor o direito de acrescer a seus proventos de cargo efetivo a parcela "opção". Desse modo, estar-se-ia conferindo ao ex-ocupante do cargo em comissão tratamento semelhante ao do servidor investido em função gratificada. 
2.29. Isso porque, em muitos casos, a remuneração do cargo em comissão era inferior à do cargo efetivo. Consequentemente, muitos desses servidores não se beneficiariam do art. 193 da Lei 8.112/1990, ao contrário daqueles que ocuparam função gratificada.
2.30. Todavia, essa interpretação não se coaduna com o pagamento de "quintos", dada a vedação contida no § 2º do art. 193 da Lei 8.112/1990.
2.31. A razão da vedação de acumulação das vantagens era claramente evitar o bis in idem nos proventos de inatividade, haja vista que a finalidade do pagamento das vantagens era uma só: assegurar estabilidade financeira na inatividade ao servidor que assumiu maiores responsabilidades quando na atividade. 
2.32. Não invalida esse raciocínio o fato de que era possível pagar, na atividade, a vantagem dos "quintos" cumulativamente com a gratificação de função ou com a "opção". Isso é uma distorção do instituto dos "quintos", pois, em vez de assegurar a estabilidade financeira àquele que se afastasse do cargo ou função, acabava por elevar a remuneração do cargo efetivo ainda quando no exercício do cargo em comissão ou função. Entretanto, isso era prevista em lei, o que não ocorre no caso da inatividade.
2.33. Quando o servidor é necessariamente remunerado com base no cargo efetivo e recebe uma gratificação fixada em lei, deve-se observar a vedação de pagamento cumulativo da gratificação de função com as vantagens previstas nos arts. 62 ("quintos"/"décimos") e 192 da Lei 8.112/1990.  Nesse sentido, cito, dentre inúmeros outros, a Decisão 47/2001-Plenário (rel. Ministro Benjamin Zymler) e os Acórdão 645/2003-TCU-Plenário (rel. Ministro Walton Alencar Rodrigues) e 814/2005-1ª Câmara (relator Ministro Marcos Vilaça) , proferido em processo de inspeção.
2.34. Apesar de não haver expressa previsão legal, a jurisprudência de mais de trinta anos vem aceitando a inclusão da parcela "opção" (pagamento de uma fração da remuneração do cargo em comissão ao servidor que opta pela remuneração do cargo efetivo) nos proventos do inativo que implementou os requisitos do art.180 da Lei 1.711/1952 ou do art. 193 da Lei 8.112/1990. Nada obstante, não é possível o pagamento da parcela "opção" - quando prevista em lei - com a vantagem dos "quintos", ex vi do disposto no § 2º do art. 193 da Lei 8.112/1990.
2.35. Mas não é só: a EC 20/1998 impõe que os proventos da inatividade sejam calculados com base na remuneração do cargo efetivo e que não a superem no momento da concessão da aposentadoria. Assim, todos os servidores que não implementaram as condições para a aposentação até 15/12/1998 (véspera da vigência da EC 20/1998) não fazem jus à percepção de FC ou da parcela "opção" (se existente na estrutura remuneratória) nos proventos de aposentadoria.
2.37. Ademais, a aposentadoria deve observar as regras vigentes no momento da implementação de todos os requisitos legais para a concessão do benefício previdenciário, motivo pelo qual não é possível entender que o servidor tenha algum direito adquirido a determinada vantagem paga na aposentadoria até que lhe seja assegurado o próprio direito à inativação. 
2.38. Portanto, sob o ponto de vista legal, o cumprimento das exigências do art. 193 da Lei 8.112/1990, por si só, é irrelevante e não produz consequências jurídicas caso não tenham sido atendidos os requisitos para a constituição da situação jurídica na qual a vantagem é devida: a aposentadoria.
2.39. É nesse sentido o disposto no art. 7º da Lei 9.624/1998 (grifos acrescidos) : 
Art. 7º É assegurado o direito à vantagem de que trata o art. 193 da Lei nº 8.112, de 1990, aos servidores que, até 19 de janeiro de 1995, tenham completado todos os requisitos para obtenção de aposentadoria dentro das normas até então vigentes.
Parágrafo único. A aplicação do disposto no caput exclui a incorporação a que se referia o art. 62 e as vantagens previstas no art. 192 da Lei nº 8.112, de 1990 (grifos acrescidos) .
2.40. Assim, os servidores que não se encontravam em condições de se aposentar quando da revogação do art. 193 do Regime Jurídico Único (até 18/1/1995) não podem se beneficiar dessa vantagem.
2.41. De mais a mais, a jurisprudência apregoa que é "vedado ao servidor público carrear para os proventos da aposentadoria ou para a pensão por ele instituída parcela da remuneração sobre a qual não incidiu desconto previdenciário" (Acórdão 5919/2019-TCU-Primeira Câmara, de relatoria do ministro Benjamin Zymler, entre outros) . Ressalva-se, na hipótese, as gratificações de caráter geral, criadas após a jubilação do servidor com direito à paridade de proventos, desde que não tenham natureza pro labore faciendo.
Dos fundamentos para o julgamento pela ilegalidade da presente aposentadoria
2.42. Pois bem. Analisando-se o ato de aposentadoria da recorrente (peça 2) , podem-se extrair as seguintes informações: a interessada conta com 31 anos, 3 meses e 26 dias de tempo de serviço, sendo que a vigência do ato é a partir de 17/6/2016, com fundamento na EC 47/2005. Assim, só veio a adquirir o direito à aposentação após a vigência da EC 20/1998. 
2.43. Destarte, a presente concessão é ilegal, também, porque houve violação à regra constitucional, introduzida pela Emenda Constitucional 20/1998, que limita o valor dos proventos à remuneração do cargo efetivo.
ADMISSIBILIDADE
3.	Reitera-se o exame de admissibilidade realizado pelo Sar/Serur (peça 25) , que opinou pelo conhecimento do recurso, nos termos do artigo 48 da Lei 8.443/1992, c/c os artigos 285 e 286, parágrafo único, do RI/TCU, suspendendo-se os efeitos dos subitens 9.1, 9.3, 9.3.1 e 9.3.4 do Acórdão 11539/2020-TCU-Primeira Câmara, em relação à recorrente. O Excelentíssimo Senhor Ministro Vital do Rêgo, mediante despacho de peça 27, concordou com esta unidade técnica. 
EXAME DE MÉRITO
Delimitação
Constitui objeto do presente recurso definir se:
o § 2º do art. 40 da Constituição, com redação conferida pela Emenda Constitucional 20/98, não tem aplicabilidade sobre as aposentadorias com direito à paridade;
não se aplica o art. 40, § 2º, da Constituição, com redação conferida pela Emenda Constitucional 20/98, ao caso vertente;
o recorrente tem direito adquirido à "opção";
houve violação aos princípios da segurança jurídica, da isonomia e da boa-fé objetiva;
está correta a incorporação de quintos no ato de peça 2.
5. Da aplicabilidade do § 2º do art. 40 da Constituição, com redação conferida pela Emenda Constitucional 20/98, sobre as aposentadorias com direito à paridade
5.1. Aduz-se que o § 2º do art. 40 da Constituição, com redação conferida pela Emenda Constitucional 20/98, não incide sobre as aposentadorias com direito à paridade, com base nos seguintes argumentos:
5.2. Basta a simples leitura do art. 7º da Emenda Constitucional 41/2003, para se observar que a remuneração, sob a tipologia da paridade, abrange não somente a figura do cargo, mas da função em que se dá a aposentadoria. 
Análise:
5.3. Assim dispõe o art. 7º da Emenda Constitucional 41/2003:
Art. 7º Observado o disposto no art. 37, XI, da Constituição Federal, os proventos de aposentadoria dos servidores públicos titulares de cargo efetivo e as pensões dos seus dependentes pagos pela União, Estados, Distrito Federal e Municípios, incluídas suas autarquias e fundações, em fruição na data de publicação desta Emenda, bem como os proventos de aposentadoria dos servidores e as pensões dos dependentes abrangidos pelo art. 3º desta Emenda, serão revistos na mesma proporção e na mesma data, sempre que se modificar a remuneração dos servidores em atividade, sendo também estendidos aos aposentados e pensionistas quaisquer benefícios ou vantagens posteriormente concedidos aos servidores em atividade, inclusive quando decorrentes da transformação ou reclassificação do cargo ou função em que se deu a aposentadoria ou que serviu de referência para a concessão da pensão, na forma da lei (grifos acrescidos) .
5.4. É de clareza solar que o dispositivo supra apenas assegura a revisão das aposentadorias, na mesma proporção e na mesma data, sempre que se modificar a remuneração dos servidores em atividade. Noutro falar: em nenhum momento se assegurou a percepção da "opção" nos proventos de aposentadoria.
5.5. Demais disso, observa-se que a Administração Pública deve observar o princípio da legalidade. Sobre o tema, vem à balha a doutrina de Hely Lopes Meirelles:
Na Administração Pública não há liberdade nem vontade pessoal. Enquanto na administração particular é lícito fazer tudo que a lei não proíbe, na Administração Pública só é permitido fazer o que a lei autoriza. A lei para o particular significa "pode fazer assim"; para o administrador público significa "deve fazer assim" (in Direito Administrativo Brasileiro, 33ª ed., São Paulo: Malheiros Editores, 2007, p. 87-88) .
5.6. Não há norma legal que ampare o pagamento da "opção" após a Emenda Constitucional 20/98. Ademais, conforme visto anteriormente no histórico desta instrução, há a vedação de sua percepção por quatro razões:
 (i) não é possível o pagamento da parcela "opção", nos proventos de aposentadoria, com a vantagem dos "quintos", ex vi do disposto no § 2º do art. 193 da Lei 8.112/1990;
 (ii) todos os servidores que não implementaram as condições para a aposentação até 15/12/1998 (véspera da vigência da EC 20/1998) não fazem jus à percepção de FC ou da parcela "opção" (se existente na estrutura remuneratória) nos proventos de aposentadoria;
 (iii) os servidores que não se encontravam em condições de se aposentar quando da revogação do art. 193 do Regime Jurídico Único (até 18/1/1995) não podem se beneficiar dessa vantagem;
 (iv)  a jurisprudência apregoa que é "vedado ao servidor público carrear para os proventos da aposentadoria ou para a pensão por ele instituída parcela da remuneração sobre a qual não incidiu desconto previdenciário" (Acórdão 5919/2019-TCU-Primeira Câmara, de relatoria do ministro Benjamin Zymler, entre outros) . Ressalva-se, na hipótese, as gratificações de caráter geral, criadas após a jubilação do servidor com direito à paridade de proventos, desde que não tenham natureza pro labore faciendo.
5.7. Nesse sentir, o argumento da recorrente não merece ser acolhido.
6. Da incidência do art. 40, § 2º, da Constituição da República
6.1. A recorrente aduz que não incide o art. 40, § 2º, ao caso vertente, com base nos seguintes argumentos:
6.2. O novo teto de benefício de que trata o art. 40, § 2º, da Constituição da República, com redação da Emenda 103/2019, não se aplica, por imperativo dos ditames da própria reforma, aos servidores que tenham ingressado em cargo efetivo antes da sua entrada em vigor, mormente em relação aos destinatários das regras de transição com direito à paridade consoante se pode confirmar, inclusive, pela sistemática trazida pela própria Emenda Constitucional 103/2019, consubstanciada na ausência de fixação de teto máximo de benefícios dos respectivos proventos desses servidores.
Análise:
6.3. Consoante jurisprudência do Pretório Excelso (cf., e.g., RE 575.089) , não há direito adquirido a regime jurídico. Assim, um servidor público pode, a qualquer momento, ter suas regras de futura aposentadoria alteradas.
6.4. Destarte, não merece ser acolhido o argumento de que não incide o art. 40, § 2º, da Lei Maior ao caso vertente, eis que a referida norma, enquanto vigente, aplica-se a todos os servidores públicos federais, independentemente de terem ingressado no serviço público anteriormente à redação dada pela EC 20/98 ao referido dispositivo da Carta Magna.
7. Do direito adquirido
7.1. O recorrente alega ter direito adquirido à "opção", com base no seguinte argumento:
7.2. Vislumbra-se que, tendo o Recorrente adquirido o direito à concessão da vantagem do art. 193, da Lei n° 8.112/90, até mesmo sob o escopo do caráter contributivo-retributivo do sistema, tem o direito de levar a vantagem para a inatividade.
Análise:
7.3. Sobre essa questão, vem à balha as judiciosas considerações do Excelentíssimo Senhor Ministro Benjamin Zymler, por ocasião da apreciação do TC Processo 001.928/2019-8 (Acórdão 5919/2019-TCU-Primeira Câmara, Sessão de 23/7/2019) :
9. (...) As parcelas remuneratórias decorrentes do exercício das funções comissionadas deixaram de constituir base de incidência para a contribuição previdenciária desde 16/12/1998, motivo pelo qual também não podem integrar os proventos de aposentadoria.
10. Nessa linha, a própria legislação editada após a EC 20/1998 não previa a incidência de contribuição previdenciária sobre as funções de confiança e assemelhados, como se depreende do art. 1º da Lei 9.783, publicada em 28/1/1999, na sequência da aprovação da EC 20/1998 (grifos acrescidos) :
"Art. 1o A contribuição social do servidor público civil, ativo e inativo, e dos pensionistas dos três Poderes da União, para a manutenção do regime de previdência social dos seus servidores, será de onze por cento, incidente sobre a totalidade da remuneração de contribuição, do provento ou da pensão.  (Vide Lei nº 10.887, de 2004)  Vide ADIN 2010, de 1999
Parágrafo único. Entende-se como remuneração de contribuição o vencimento do cargo efetivo, acrescido das vantagens pecuniárias permanentes estabelecidas em lei, os adicionais de caráter individual, ou quaisquer vantagens, inclusive as relativas à natureza ou ao local de trabalho, ou outra paga sob o mesmo fundamento, excluídas:  (...) "
11. Essa matéria foi objeto da Decisão 683/2001-Plenário, prolatada em 29/8/2001, na qual o Tribunal, acolhendo a dissidência capitaneada pelo Ministro Ubiratan Aguiar, firmou o seguinte entendimento:
"O Tribunal Pleno, diante das razões expostas pelo Redator, DECIDE conhecer da Representação formulada pela então Divisão de Pagamento - Dipag/Serec/Segedam e, tendo em vista o disposto nos arts. 40, § 12, 201, § 11, da Constituição Federal, com redação dada pela Emenda Constitucional nº 20/98, firmar o entendimento de que a retribuição pelo exercício de função comissionada não constitui parcela integrante da remuneração sobre a qual incide a contribuição social do servidor público civil ativo, a partir da vigência da Emenda Constitucional nº 20/98."
12. Contra essa decisão foi interposto pedido de reexame pelo Subprocurador-Geral Ubaldo Alves Caldas, que não foi conhecido (Decisão 1077/2001-Plenário) .
7.4. Em virtude dessas considerações, vale dizer que a retribuição pelo exercício de função comissionada não constitui parcela integrante da remuneração sobre a qual incide a contribuição social do servidor público civil ativo, a partir da vigência da Emenda Constitucional nº 20/98.
7.5. Sobre o direito adquirido, observa-se que a aposentadoria deve observar as regras vigentes no momento da implementação de todos os requisitos legais para a concessão do benefício previdenciário, motivo pelo qual não é possível entender que o servidor tenha algum direito adquirido a determinada vantagem paga na aposentadoria até que lhe seja assegurado o próprio direito à inativação. 
7.6. Portanto, sob o ponto de vista legal, o cumprimento das exigências do art. 193 da Lei 8.112/1990, por si só, é irrelevante e não produz consequências jurídicas caso não tenham sido atendidos os requisitos para a constituição da situação jurídica na qual a vantagem é devida: a aposentadoria.
7.7. É nesse sentido o disposto no art. 7º da Lei 9.624/1998 (grifos acrescidos) : 
Art. 7º É assegurado o direito à vantagem de que trata o art. 193 da Lei nº 8.112, de 1990, aos servidores que, até 19 de janeiro de 1995, tenham completado todos os requisitos para obtenção de aposentadoria dentro das normas até então vigentes.
Parágrafo único. A aplicação do disposto no caput exclui a incorporação a que se referia o art. 62 e as vantagens previstas no art. 192 da Lei nº 8.112, de 1990 (grifos acrescidos) .
7.8. Nessa ordem de ideias, opina-se pela rejeição do argumento apresentado pela recorrente.
8. Da violação aos princípios da segurança jurídica, da isonomia e da boa-fé objetiva 
8.1. A recorrente aduz que houve violação ao princípio da segurança jurídica, com base nos seguintes argumentos:
8.2. No momento em que o Regime Próprio de Previdência Social (RPPS) é definitivamente transfigurado pela Reforma de 2019, a Recorrente toma conhecimento de que toda a programação feita para sua vida depois da aposentadoria, com a segurança sedimentada na interpretação conferida por esse Tribunal de Contas da União, assente no Acórdão 9/2005-TCU-Plenário, portanto, há mais de 10 (dez) anos, foi derrubada.
8.3. Em outras palavras, a confiança depositada no entendimento firmado há mais de uma década pelo Tribunal de Contas da União se ergueu como fundamento para concessão da vantagem do art. 193, da Lei nº 8.112/90 c/c o art. 2º, da Lei nº 8.911/94, a demonstrar a força inarredável da boa-fé. E mais, a demonstrar a responsabilidade desse Tribunal sobre a interpretação conferida, agora tida como equivocada. 
8.4. Veja que se a aposentadoria da Recorrente fosse julgada antes do Acórdão nº 1.599/2019, esse Tribunal de Contas da União teria registrado o ato de concessão sob o escopo da interpretação vigente à época. Por que esperou até 2020? Por que não registrou ao tempo do entendimento vigente? Não tem explicação para quem está a sofrer diante dessa decisão. E nesse caso, é notória a violação ao princípio da isonomia, conforme, inclusive, deixou assente esse Tribunal no próprio Acórdão 2076/2005-TCU-Plenário, que ora se erige como paradigma de confronto.
8.5. Por derradeiro, é visível que à luz de todo esse contexto emerge a efetiva boa-fé da Recorrente que não possui recursos financeiros para arcar com o pesado ônus da devolução de importâncias a serem recebidas por efeito da interposição do presente recurso, mormente em face do seu caráter alimentar. Nesse sentido, em que pese a iterativa e notória jurisprudência desse Órgão de Contas acerca da devolução de importâncias recebidas desde a interposição do Pedido de Reexame, esta não merece prosperar porque efetivamente, no caso concreto, vai de encontro ao princípio da confiança conferida por esse próprio Tribunal ao longo de mais de uma década.
Análise:
8.6. Conforme visto no histórico desta instrução, a conclusão de que a presente concessão é ilegal deveu-se, unicamente, ao exame da legislação referente ao instituto da "opção".
8.7. No que tange à jurisprudência superada deste Tribunal, observa-se que os juízes são independentes e somente se submetem à lei, e não à jurisprudência. Sobre o tema, traz-se à colação a doutrina de Jorge Luiz Souto Maior e Valdete Souto Severo:
 (...) o juiz tem o dever de se rebelar, de reagir, de não ceder, de reafirmar a sua independência, pois é isto que a humanidade, que debruçou sobre o direito toda a regulação das relações de poder, espera dele. Um juiz que, por conveniência, se curva ao entendimento de outros juízes, proferindo decisões contrárias à sua convicção jurídica; que, por comodidade, aplica uma lei que fere a Constituição ou algum preceito dos direitos humanos ou direitos fundamentais; que, por receio de qualquer natureza ou medo, acaba cumprindo uma "ordem" ilegal; ou que, meramente, se abstém de "denunciar" as ameaças que sofra com relação à sua independência; que não exerce com liberdade e responsabilidade as suas atribuições, deixa de ser digno da função que exerce, perde, enfim, na essência, a designação de um autêntico magistrado e quem perde com isto é toda a sociedade (in O Processo do Trabalho como instrumento do Direito do Trabalho e as ideias fora de lugar do Novo CPC. São Paulo: LTr, 2015, p. 107-108) 
8.8. Acrescente-se a doutrina de Mauro Schiavi:
Hodiernamente se exige uma postura mais ativa do Juiz para garantir os resultados práticos do processo. A efetividade do processo depende não só de um Juiz imparcial e independente, mas, também, de um magistrado mais ousado, comprometido com a justiça e com os resultados úteis do processo (in Manual de Direito Processual do Trabalho, 4ª. Ed., São Paulo: LTr, 2011, p. 698) .
8.9. Corroborando essas ideias, registra-se o conselho de Benedito Calheiros Bonfim:
A dócil submissão à jurisprudência estiola o espírito criador do advogado e do juiz. São os descontentes e os inconformados os propulsores do progresso, raciocínio válido também no campo da ciência do Direito (in Conselhos aos jovens advogados, 3ª Ed., Niterói, RJ: Impetus, 2012, p. 187) .
8.10. De fato, a democracia se faz com respeito à diferença e com divergências. Assim, continua Fábio Konder Comparato:
A independência funcional da magistratura, assim entendida, é uma garantia institucional do regime democrático. O conceito institucional foi elaborado pela doutrina publicista alemã à época da República de Weimar, para designar as fontes de organização dos Poderes Públicos, cuja função é assegurar o respeito aos direitos subjetivos fundamentais, declarados na Constituição (grifos acrescidos) (apud Jorge Luiz Souto Maior e Valdete Souto Severo, in O Processo do Trabalho como instrumento do Direito do Trabalho e as ideias fora de lugar do Novo CPC. São Paulo: LTr, 2015, p. 114) .
8.11. Observa-se que a submissão dos juízes somente à lei não é uma idiossincrasia do Direito brasileiro, mas encontra ressonância na Alemanha, na Áustria, na Dinamarca, na Espanha, na França, na Grécia, na Irlanda, na Itália e em Portugal, conforme pontuam Jorge Luiz Souto Maior e Valdete Souto Severo:
Na Alemanha, há disposição expressa no sentido de que "os juízes são independentes e somente se submetem à lei" (art. 97) . Na Áustria, "Os juízes são independentes no exercício de suas funções judiciárias" (art. 87) . Na Dinamarca, "No exercício de suas funções os magistrados devem se conformar à lei" (art. 64) . Na Espanha, "A justiça emana do povo e ela é administrada em nome do rei por juízes e magistrados que constituem o poder judiciário e são independentes, inamovíveis, responsáveis e submetidos exclusivamente ao império da lei" (art. 117) . Há também norma dispondo que "Toda pessoa tem o direito de obter a proteção efetiva dos juízes e tribunais para exercer seus direitos e seus interesses legítimos, sem que em nenhum caso esta proteção possa lhe ser recursada" (art. 24) .
No mesmo pórtico, o ordenamento jurídico francês prevê: "O presidente da República é garante da independência da autoridade judiciária. Ele é assistido pelo Conselho superior da magistratura. Uma lei orgânica traz estatuto dos magistrados. Os magistrados de carreira são inamovíveis" (art. 64) . Na Grécia, há disposição no sentido de que: "A justiça é composta por tribunais constituídos de magistrados de carreira que possuem independência funcional e pessoal" (art. 87-1) e de que "No exercício de suas funções, os magistrados são submetidos somente à Constituição e às leis; eles não são, em nenhum caso, obrigados a se submeter a disposições contrárias à Constituição" (art. 87-2) . Na Irlanda, "Os juízes são independentes no exercício de suas funções judiciárias e submetidos somente à presente Constituição e à lei (art. 35-2) . Na Itália: "A justiça é exercida em nome do povo. Os juízes se submetem apenas à lei" (art. 101) . Em Portugal, "os juízes são inamovíveis. Eles não poderão ser multados, suspensos, postos em disponibilidade ou exonerados de suas funções fora dos casos previstos pela lei" (art. 218-1) . E mais: "os juízes não podem ser tidos por responsáveis de suas decisões, salvo exceções consignadas na lei" (art. 218-2) (in O Processo do Trabalho como instrumento do Direito do Trabalho e as ideias fora de lugar do Novo CPC. São Paulo: LTr, 2015, p.115) .
8.12.	Ante esses ponderosos argumentos, entende-se que este Tribunal deve interpretar o regramento da "opção" de acordo com as regras de Hermenêutica, e não guiado por precedentes jurisprudenciais oscilantes e superados, que não informam um norte seguro a ser seguido. Nesse sentir, não há que se falar em violação ao princípio da isonomia.
8.13.	Ademais, observa-se que a jurisprudência deste tribunal sedimentou-se no sentido da irregularidade do pagamento da parcela opção juntamente com quintos, conforme se extrai de centenas de julgados desta Casa, trazendo-se, a título meramente ilustrativo, os seguintes Acórdãos: 1.255/2020, Relator Marcos Bemquerer; 2.793/2019, Relatora Ana Arraes; e 2.646/2019, Relator Vital do Rêgo - todos do Plenário; 6.860/2020, Relator Benjamin Zymler; 6.696/2020, Relator Walton Alencar Rodrigues; e 6.674/2020, Relator Weder de Oliveira - todos da 1ª Câmara; e 6.731/2020, Relator André de Carvalho; 6.574/2020, Relator Augusto Nardes; e 6.178/2020, Relator Raimundo Carreiro - todos da 2ª Câmara.
8.14.	Sobre o princípio da segurança jurídica, cabe lembrar que a sedimentada jurisprudência da Suprema Corte é no sentido de classificar como ato complexo a concessão de aposentadoria, reforma ou pensão, consoante os seguintes julgados (RMS 3881/SP, MS 19875/DF, RE 195861/ES e MS 23665/DF) .
8.15.	Assim, sendo o ato de aposentadoria complexo, este somente passa a estar plenamente formado (perfeito) , válido (aferição da legalidade com reflexo de definitividade perante a Administração) e eficaz (plenamente oponível a terceiros, deixando de apresentar executoriedade provisória) quando recebe o registro pela Corte de Contas. Tal entendimento decorre do disposto no inciso III do art. 71 da Constituição Federal, que estabelece que compete ao Tribunal de Contas da União apreciar, para fins de registro, a legalidade dos atos de admissão, assim como a concessão de aposentadoria, reforma ou pensão.
8.16.	Nessa perspectiva, impõe-se reconhecer que referido ato possui natureza precária (cf., e.g., Acórdão 2482/2007-TCU-Primeira Câmara, Relator Augusto Nardes) , razão pela qual, até que haja o efetivo julgamento e o consequente registro pela Corte de Contas, não há que se falar em ato jurídico perfeito, ou em irredutibilidade dos proventos, tendo em vista a ausência de aperfeiçoamento e definitividade do ato.
8.17.	A propósito do tema, colaciona-se entendimento esposado pela Corte Constitucional ao decidir no âmbito do RE-195.861/ES:
APOSENTADORIA - ATO ADMINISTRATIVO DO CONSELHO DA MAGISTRATURA - NATUREZA - COISA JULGADA ADMINISTRATIVA - INEXISTÊNCIA. O ato de aposentadoria exsurge complexo, somente se aperfeiçoando com o registro perante a Corte de Contas. Insubsistência da decisão judicial na qual assentada, como óbice ao exame da legalidade, a coisa julgada administrativa. (grifos acrescidos) 
8.18.	No caso em apreço, não houve o respectivo registro em razão da constatação de ilegalidade no ato, o que afasta, por si só, a presunção de legitimidade do ato administrativo que concedeu o benefício à recorrente, não havendo, assim, que se falar em violação da segurança jurídica, de proteção da confiança, de direito adquirido ou de razoabilidade. 
8.19.	Quanto à boa-fé da recorrente, tenha-se presente que foi considerada ao se dispensar a devolução dos valores indevidamente recebidos, nos termos do subitem 9.2 do acórdão recorrido.
8.20.	É sobremodo importante ressaltar que este Tribunal tem o poder/dever de apreciar, para fins de registro, os atos de pensão civil na esfera federal, nos termos do art. 71 da Lei Maior. Esta prerrogativa não pode ser infirmada pela sobreposição dos princípios da razoável duração do processo e da eficiência na Administração Pública.
8.21. Nesse sentir, é de se opinar pela rejeição do argumento apresentado pela recorrente. 
9. Da incorporação de 10/10 de CJ-3
9.1. A recorrente aduz que tem direito a 10/10 de CJ-3, com base nos seguintes argumentos:
9.2. A recorrente exerceu, em substituição e como titular, cargos em comissão na Função FC-9 por muitos anos, de modo que, ao buscar informações acerca do documento enviado pelo órgão competente do TRT 8ª Região para esse Tribunal, verificou, realmente, erro no preenchimento da nomenclatura/nível das funções exercida e ausência de todos os períodos laborados.
9.3. Em todo caso, faz-se mister informar que a Recorrente exerceu, além do cargo de Assessor de Juiz CJ-3, nos períodos indicados pelo Acórdão 11539/2020-TCU-Primeira Câmara, o cargo em comissão de Assessor Jurídico-Administrativo do Gabinete da Presidência do Tribunal/Assessoria Jurídico Administrativa, nível CJ-3, por longos anos, seja em face de substituições, seja como titular, haja vista que foi nomeada para o referido cargo em maio de 199529. Nessa época, o referido cargo integrava o Grupo Direção e Assessoramento Superior - DAS- 102.5, transformado pela Lei nº 9.421/96 na Função Comissionada FC-9, posteriormente transformado pela Lei nº 10. 475/2002, em CJ-3. Ou seja, até 8 de abril de 1998, a Recorrente estava a exercer o referido cargo sem solução de continuidade e assim permaneceu mesmo depois de 4 de setembro de 2001, data limite para incorporação dos quintos quando decorrente de decisão judicial transitado em julgado, a teor da modulação dos efeitos da decisão proferida no RE 638.115/CE pelo Supremo Tribunal Federal.
9.4. Nesse sentido, a considerar que a Recorrente exerceu cargos em comissão, nível CJ-3, por tempo suficiente à percepção da parcela de quintos/décimos/VPNI na fração de 10/10, então incorporados aos seus proventos nos termos da legislação de regência e, a considerar, ainda, que a Recorrente foi beneficiada por decisão judicial transitada em julgado em relação ao período compreendido entre 08/04/1998 a 04/09/2001, conforme faz prova, impõe-se a revisão de mais esse ponto do Acórdão 11539/2020-TCU-Primeira Câmara, na medida em que a negativa de registro do ato de aposentadoria da Recorrente, quanto a esse ponto, foi pautada, tão somente, na ausência de tempo suficiente a usufruir da referida parcela que, agora, se comprova.
9.5. Nesses termos, a considerar a comprovação de que a parcela de quintos/décimos/VPNI incorporados, na fração de 10/10 de CJ-3, decorre de efetivo exercício de cargos em comissão em tempo suficiente para usufruto da vantagem, com a cobertura, inclusive, de decisão judicial transitada em julgado desde 2006, cabe a revisão do julgado quanto a esse item também.
Análise:
9.6. Para o deslinde da presente questão é de se trazer à colação o teor da certidão de peça 24, expedida pelo TRT/8ª Região:
CERTIDÃO Nº 226/2020
 ***********CERTIFICO, para os devidos fins de direito, a pedido da interessada, em conformidade com as informações constantes nos seus assentamentos funcionais, que a senhora MARIA LÚCIA MIRANDA ALVARES, CPF nº 158.304.892/87, foi aposentada no cargo de Analista Judiciário, Área Judiciária, Classe C, Padrão 13, do Quadro Permanente do Tribunal Regional do Trabalho da Oitava Região, com fundamento no Art. 3º da Emenda Constitucional nº 47/2005, nos termos do Ato nº 257, de 1º de junho de 2016, publicado no Diário Oficial da União de 17 de junho de 2016. CERTIFICO que, conforme informações extraídas dos autos do processo nº 345/1998, a servidora aposentada incorporou neste Tribunal 07/10 (sete décimos) da Função Comissionada FC-9, atual CJ-3, antes de 04 de abril de 1998, e que, em decorrência de ação apresentada pela ANAJUSTRA - Associação Nacional dos Servidores do Poder Judiciário, foi contemplada por decisão judicial proferida nos autos do processo de Ação Ordinária nº 2004.34.00.048565-0, da 7ª Vara Federal da Seção Judiciária do Distrito Federal, com a determinação de incorporação de QUINTOS/ DÉCIMOS/VPNI no período de 8/4/1998 até 4/9/2001, integralizando 10/10 de FC-09, atual CJ-3, apurado na forma da legislação de regência e em consonância com as orientações proferidas pelo Tribunal de Contas da União, conforme a seguir: 
	Data da incorporação
	Décimos incorporados
	Observações

	10/11/1998
	2/10 de FC-8 e 8/10 de FC-9
	Processo 345/1998, folha 1651-A

	10/11/1999
	10/10 de FC-9
	Processo 345/1998, folha 1651-A

Análise: 
9.7. Ainda que tenha havido preenchimento equivocado, no ato de peça 2, das funções de confiança exercidas pela recorrente, é de se observar que, segundo certidão de peça 24, houve a incorporação de décimos no período de 8/4/1998 a 4/9/2001, com base em ação judicial promovida pela Anajustra.
9.8. Assim, é de mister observar o decidido pelo Guardião da Constituição no RE 573.232/SC:
REPRESENTAÇÃO - ASSOCIADOS - ARTIGO 5º, INCISO XXI, DA CONSTITUIÇÃO FEDERAL. ALCANCE. O disposto no artigo 5º, inciso XXI, da Carta da República encerra representação específica, não alcançando previsão genérica do estatuto da associação a revelar a defesa dos interesses dos associados. TÍTULO EXECUTIVO JUDICIAL - ASSOCIAÇÃO - BENEFICIÁRIOS. As balizas subjetivas do título judicial, formalizado em ação proposta por associação, é definida pela representação no processo de conhecimento, presente a autorização expressa dos associados e a lista destes juntada à inicial.
9.9. Na mesma toada, pelo seu caráter didático, merece ser transcrita a ementa do Resp 1.374.678 apreciado no STJ:
4. Ademais, não se desconhece que prevalece na jurisprudência do STJ o entendimento de que, indistintamente, os sindicatos e associações, na qualidade de substitutos processuais, detêm legitimidade para atuar judicialmente na defesa dos interesses coletivos de toda a categoria que representam, por isso, caso a sentença coletiva não tenha  uma delimitação expressa dos seus limites subjetivos,  a coisa julgada advinda da ação coletiva deve alcançar todas as pessoas da categoria, legitimando-as para a propositura individual da execução de sentença. 
5. No entanto, não pode ser ignorado que, por ocasião do julgamento do Recurso Extraordinário n. 573.232/SC, sob o regime do artigo 543-B do CPC, o Plenário do STF proferiu decisão, com repercussão geral, perfilhando entendimento acerca da exegese do art. 5º, inciso XXI, da Constituição Federal, em que fez distinção entre a representação, conferida pelo mencionado dispositivo às associações, da substituição processual dos sindicatos.
9.10. Assim, ad argumentandum tantum, ainda que se venha a reconhecer que a Anajustra tenha obtido sucesso em sua ação, com o trânsito em julgado favorável ao seu pleito, entende-se que o provimento judicial não beneficia a recorrente, eis que não se trouxe aos autos a comprovação de que, à época da protocolo da ação, a recorrente era filiada à referida associação, tampouco a sua  autorização expressa para a Anajustra representá-la na ação interposta.
9.11. Posta assim a questão, entende-se que se deva determinar ao órgão de origem que, ao emitir novo ato, em que sejam suprimidas as irregularidades constantes no Acórdão 11539/2020-TCU-Primeira Câmara, siga o entendimento mais recente do Supremo Tribunal Federal, no âmbito do Recurso Extraordinário 638.115/CE, quanto à cessação, ou não, do pagamento dos "quintos/décimos" incorporados após o advento da Lei 9.624/1998, e o submeta ao TCU para nova apreciação.
CONCLUSÃO
10.	Diante do exposto, é de se concluir que:
o § 2º do art. 40 da Constituição, com redação conferida pela Emenda Constitucional 20/98, tem aplicabilidade sobre as aposentadorias com direito à paridade;
se aplica o art. 40, § 2º, da Constituição, com redação conferida pela Emenda Constitucional 20/98, ao caso vertente;
o recorrente não tem direito adquirido à "opção";
não houve violação aos princípios da segurança jurídica, da isonomia e da boa-fé;
o provimento judicial obtido pela Anajustra não beneficia a recorrente, eis que não se trouxe aos autos a comprovação de que, à época do protocolo da ação, a recorrente era filiada à referida associação, tampouco a sua autorização expressa para a Anajustra representá-la na ação interposta.
10.1. Assim, é de se propor o provimento parcial do presente recurso, no sentido de se determinar ao órgão de origem que, ao emitir novo ato, em que sejam suprimidas as irregularidades constantes no Acórdão 11539/2020-TCU-Primeira Câmara, siga o entendimento mais recente do Supremo Tribunal Federal, no âmbito do Recurso Extraordinário 638.115/CE, quanto à cessação, ou não, do pagamento dos "quintos/décimos" incorporados após o advento da Lei 9.624/1998, e o submeta ao TCU para nova apreciação.
PROPOSTA DE ENCAMINHAMENTO
11. Ante o exposto, submetem-se os autos à consideração superior, propondo-se, com fundamento no art. 48 da Lei 8.443/1992:
a) conhecer do recurso interposto, para, no mérito, dar-lhe provimento parcial, determinando-se ao órgão de origem que, ao emitir novo ato, em que sejam suprimidas as irregularidades constantes no Acórdão 11539/2020-TCU-Primeira Câmara, siga o entendimento mais recente do Supremo Tribunal Federal, no âmbito do Recurso Extraordinário 638.115/CE, quanto à cessação, ou não, do pagamento dos "quintos/décimos" incorporados após o advento da Lei 9.624/1998, e o submeta ao TCU para nova apreciação;
b) informe à recorrente e demais interessados do acórdão a ser proferido, destacando que o relatório e o voto que o fundamentam podem ser acessados por meio do endereço eletrônico www.tcu.gov.br/acordaos. 
2.	O Ministério Público junto ao TCU, representado nos autos pela Procuradora-Geral Dra. Cristina Machado da Costa e Silva, manifestou-se de acordo com a proposição da unidade técnica (peça 38) .
Eis o Relatório.

não há.

Procuradora-Geral Cristina Machado da Costa e Silva.

INCORPORAÇÃO DA PARCELA "OPÇÃO", CONSIDERADA ILEGAL POR VIOLAR A REGRA INTRODUZIDA PELA EMENDA CONSTITUCIONAL 20/1998, QUE LIMITA O VALOR DOS PROVENTOS À REMUNERAÇÃO DO CARGO EFETIVO. INCORPORAÇÃO DE QUINTOS REFERENTE A FUNÇÕES COMISSIONADAS EXERCIDAS EM PERÍODOS POSTERIORES À VIGÊNCIA DA LEI 9.624/1998, EM DISSONÂNCIA COM A ATUAL JURISPRUDÊNCIA DO STF E DO TCU. PEDIDO DE REEXAME. PROVIMENTO PARCIAL PARA FAZER CONSTAR NA PARTE DISPOSITIVA DO ACÓRDÃO RECORRIDO DETERMINAÇÃO AO ÓRGÃO EMISSOR PARA QUE PROCEDA À ADEQUAÇÃO DA PARCELA DECORRENTE DA INCORPORAÇÃO DE QUINTOS AO QUE RESTOU DECIDIDO NO RE 638.115.

APOSENTADORIA (APOS)

Secretaria de Recursos (Serur).

Aprecia-se, nesta oportunidade, pedido de reexame interposto pela Sra. Maria Lucia Miranda Alvares em face do Acórdão 11539/2020-TCU-Primeira Câmara, por meio do qual esta Corte de Contas considerou ilegal o ato de aposentadoria emitido em favor da recorrente em razão do pagamento da vantagem "opção" de que trata o art. 2º c/c o art. 11 da Lei 8.911/1994 (c/c art. 18 da Lei 11.416/2006) . Isso porque a recorrente se aposentou em 17/6/2016, portanto depois do advento da Emenda Constitucional 20/1998. Além disso, também fundamentou a ilegalidade do ato a incorporação de quintos com base no exercício de funções após 8/4/1998.
No pedido de reexame interposto pela Sra. Maria Lucia Miranda Alvares (peças 12-24) , a recorrente alega, em síntese, que: (i) o § 2º do art. 40 da Constituição, com redação conferida pela Emenda Constitucional 20/98, não tem aplicabilidade sobre as aposentadorias com direito à paridade; (ii) não se aplica o art. 40, § 2º, da Constituição, com redação conferida pela Emenda Constitucional 20/98, ao caso vertente; (iii) a recorrente tem direito adquirido à "opção"; (iv) houve violação dos princípios da segurança jurídica, isonomia e da boa-fé objetiva; (v) está correta a incorporação de quintos nos proventos da inativa, uma vez que foram concedidos com fundamento em decisão judicial transitada em julgado.
A Secretaria de Recursos (Serur) , em seu parecer, propõe que o recurso interposto pela recorrente seja conhecido, e no mérito, seja a ele dado provimento parcial. A unidade instrutiva concluiu, em síntese, que: (i) o § 2º do art. 40 da Constituição, com redação conferida pela Emenda Constitucional 20/98, tem aplicabilidade sobre as aposentadorias com direito à paridade; (ii) aplica-se o art. 40, § 2º, da Constituição, com redação conferida pela Emenda Constitucional 20/98, ao caso vertente; (iii) a recorrente não tem direito adquirido à "opção"; (iv) não houve violação aos princípios da segurança jurídica, da isonomia e da boa-fé; (v) o provimento judicial obtido pela Anajustra não beneficia a recorrente, porque não se trouxe aos autos a comprovação de que, à época do protocolo da ação, a recorrente era filiada à referida associação, tampouco a sua autorização expressa para a Anajustra representá-la na ação interposta. No entanto, entende a unidade instrutiva que deve ser dado provimento parcial ao recurso, para determinar ao órgão de origem que, ao emitir novo ato, aplique o entendimento mais recente do Supremo Tribunal Federal, no âmbito do Recurso Extraordinário 638.115/CE, quanto à cessação, ou não, do pagamento dos "quintos/décimos" incorporados após o advento da Lei 9.624/1998.
O Ministério Público junto ao TCU, em sua manifestação regimental, ratificou as conclusões formuladas pela Serur.
II
Quanto à admissibilidade do recurso interposto pela recorrente, ratifico o entendimento já externado no despacho de peça 27, no sentido de que o presente recurso seja conhecido, uma vez preenchidos os requisitos de admissão que regem a espécie. 
No tocante à análise de mérito do apelo, registro minha concordância com os pareceres precedentes, razão pela qual adoto como minhas as conclusões formuladas pela Serur e pelo MPTCU por seus próprios fundamentos. 
Preliminarmente vale lembrar que a percepção da vantagem denominada "opção", de que trata o art. 2º da Lei 8.911/1994, restou garantida aos servidores que reuniram os requisitos para se aposentar antes do advento da Emenda Constitucional 20, de 16 de dezembro de 1998. Isso porque, a partir da promulgação da referida norma Constitucional, ficou vedada a percepção de parcelas que superassem a última remuneração percebida na atividade. É nesse sentido o teor do art. 40, § 2º, com a redação dada pela EC 20/1998:    
Art. 40 (...) 
§ 2º - Os proventos de aposentadoria e as pensões, por ocasião de sua concessão, não poderão exceder a remuneração do respectivo servidor, no cargo efetivo em que se deu a aposentadoria ou que serviu de referência para a concessão da pensão.  (Redação dada pela Emenda Constitucional 20, de 15/12/98) .
A vantagem denominada "opção", ao contrário da incorporação de quintos, só é percebida por ocasião da passagem para a inatividade. Diante de tal peculiaridade e considerando o regramento constante da Constituição Federal a partir da promulgação da EC 20/1998, é irregular perceber a referida parcela caso os requisitos de inativação não tenham sido implementados até 15/12/1998. 
Por tal característica, não houve contribuição previdenciária sobre a parcela denominada "opção" no período em que a recorrente esteve em pleno labor, já que ela não era percebida na atividade. Convém mencionar que, no regime de repartição, como é o caso do Brasil, a regra é que as contribuições dos ativos sustentam os benefícios dos inativos. Em outras palavras, a solidariedade entre os contribuintes ativos colabora para o pagamento daqueles que estão aposentados. Posteriormente, quando os ativos se aposentarem, o seu benefício será custeado por quem estiver trabalhando. 
Portanto, a incorporação aos proventos de aposentadoria ou pensão de qualquer vantagem sem a respectiva contribuição previdenciária na ativa contraria os princípios da solidariedade, da contributividade e do equilíbrio financeiro e atuarial, todos insculpidos no caput do art. 40 da Constituição Federal.
Importa esclarecer que a interpretação conferida por esta Corte de Contas por meio do Acórdão 1599/2019-TCU-Plenário, proferido na sessão de 10/7/2019, tem sido aplicada a partir da publicação da referida decisão para os atos que, até aquela data, não tenham sido registrados pelo TCU. Além disso, a referida decisão apenas complementa o entendimento consubstanciado no Acórdão 2076/2005-TCU-Plenário, não sendo correto dizer que o referido decisum teria sido desconstituído. Nesse sentido, transcrevo as oportunas e esclarecedoras razões constantes do voto condutor do Acórdão 8733/2020-TCU-Primeira Câmara, da relatoria do Min. Benjamin Zymler, proferido na sessão de 18/8/2020: 
 (...) 
14.	 Quanto ao Acórdão 1599/2019-TCU-Plenário, também não houve a desconstituição ou se tornou insubsistente o entendimento fixado no Acórdão 2076/2005-TCU-Plenário.
15.	 Houve, na verdade, a limitação da eficácia temporal do que restou decidido no Acórdão 2076/2005-TCU-Plenário à data anterior da vigência da Emenda Constitucional 20, de 16/12/1998, haja vista a nova redação dada ao § 2º do art. 40 da CF/1988, segundo a qual: "os proventos de aposentadoria e as pensões, por ocasião de sua concessão, não poderão exceder a remuneração do respectivo servidor, no cargo efetivo em que se deu a aposentadoria ou que serviu de referência para a concessão da pensão"  (grifos acrescidos) .
16.	 Considerou-se, outrossim, ser indevido o pagamento da vantagem "opção" nos proventos de aposentadoria dos servidores concedidos após a vigência da referida emenda, em virtude da pacífica jurisprudência dos tribunais no sentido de ser vedado ao servidor público carrear para os proventos da aposentadoria ou para a pensão por ele instituída vantagem remuneratória sobre a qual não incidiu contribuição previdenciária, tendo em vista a necessidade de se observar os princípios constitucionais do caráter contributivo e do equilíbrio atuarial e financeiro introduzidos no regime de previdência dos servidores públicos pela referida emenda.
17. Registre-se que essas questões trazidas com a superveniência da EC 20/1998 também não foram objeto de consideração, análise e deliberação por este Tribunal por ocasião da edição do Acórdão 2076/2005-TCU-Plenário, que apreciou embargos de declaração opostos ao Acórdão 589/2005-TCU-Plenário, proferido em pedidos de reexame interpostos contra a Decisão 844/2001-Plenário, adotada quando da apreciação de estudos sobre a legalidade e constitucionalidade da Decisão 481/1997-Plenário, declarando a nulidade desta última e estabelecendo a legalidade da percepção da parcela denominada opção, nos casos de preenchimento dos requisitos dos arts. 193 da Lei 8.112/1990 ou 180 da Lei 1.711/1952, e definindo a forma de observância dos princípios da segurança jurídica e da boa-fé nos casos de atos administrativos que se constata serem ilegais.
18.	 É que, muito embora o Acórdão 2.076 tenha sido proferido no ano de 2005, a referida deliberação, apreciando embargos de declaração, cumpre frisar, suprimiu vícios existentes nos acórdãos sucessivos e na própria Decisão 481/1997-Plenário, que deliberou originariamente sobre o direito ao pagamento da vantagem "opção", e que foi adotado em data anterior à superveniência da EC 20/1988. 
19.	 Ou seja, no mencionado Acórdão 2.076/2005 não houve debate acerca da superveniência da EC 20/1998 sob o enfoque tratado no Acórdão 1599/2019-TCU-Plenário.
20.	 Da mesma forma, a jurisprudência dos tribunais no sentido de ser vedado ao servidor público carrear para os proventos da aposentadoria ou para a pensão por ele instituída vantagem remuneratória sobre a qual não incidiu a contribuição previdenciária correspondente, tendo em vista a necessidade de se observar os princípios constitucionais do caráter contributivo e do equilíbrio atuarial e financeiro introduzidos pela EC 20/1998, é bastante recente e ainda não se encontrava pacificada por ocasião do Acórdão 2076/2005-TCU-Plenário.
21.	 De todo o exposto, tem-se que o entendimento preconizado no Acórdão 2076/2005-TCU-Plenário, que assegurou o pagamento da vantagem "opção" aos servidores aposentados, não foi desconstituído ou tornado insubsistente pelos recentes Acórdãos 2.988/2018 e 1.599/2019, ambos do Plenário.
Vale mencionar que o ato de aposentadoria em questão, emitido de forma precária pelo Tribunal Regional do Trabalho da 8ª Região/PA e AP em favor da Sra. Maria Lucia Miranda Alvares, com vigência na data de 17/6/2016, foi disponibilizado ao TCU em 1/9/2016 e apreciado em 13/10/2020, ocasião em que o ato foi tido por ilegal. Com isso, não há como sustentar "a não aplicação do disposto no art. 40, § 2º, da CF/1988 com a redação dada pela Emenda Constitucional 20/1998" uma vez que, na data de entrada em vigor da referida norma constitucional, a recorrente não reunia condições concretas para se inativar, não tendo direito adquirido à aposentadoria naquele momento, condição esta sine qua non para o início da percepção da vantagem denominada "opção".
No que concerne à incorporação de quintos de CJ-3 após 8/4/1998, observo que, sobre tal ponto, o voto condutor do acórdão recorrido analisou a questão à luz das informações contidas no formulário de peça 2. Destaco que, no referido formulário, não há informações de que a referida concessão de quintos tenha se dado com fundamento em decisão transitada em julgado.
Na análise desse ponto, observo que, no âmbito do TRT da 8ª Região, a referência para a incorporação da CJ-3 em comento se deu com base na certidão de peça 24 (Certidão 226/2020) :
CERTIDÃO Nº 226/2020
***********CERTIFICO, para os devidos fins de direito, a pedido da interessada, em conformidade com as informações constantes nos seus assentamentos funcionais, que a senhora MARIA LÚCIA MIRANDA ALVARES, CPF nº 158.304.892/87, foi aposentada no cargo de Analista Judiciário, Área Judiciária, Classe C, Padrão 13, do Quadro Permanente do Tribunal Regional do Trabalho da Oitava Região, com fundamento no Art. 3º da Emenda Constitucional nº 47/2005, nos termos do Ato nº 257, de 1º de junho de 2016, publicado no Diário Oficial da União de 17 de junho de 2016. CERTIFICO que, conforme informações extraídas dos autos do processo nº 345/1998, a servidora aposentada incorporou neste Tribunal 07/10 (sete décimos) da Função Comissionada FC-9, atual CJ-3, antes de 04 de abril de 1998, e que, em decorrência de ação apresentada pela ANAJUSTRA - Associação Nacional dos Servidores do Poder Judiciário, foi contemplada por decisão judicial proferida nos autos do processo de Ação Ordinária nº 2004.34.00.048565-0, da 7ª Vara Federal da Seção Judiciária do Distrito Federal, com a determinação de incorporação de QUINTOS/ DÉCIMOS/VPNI no período de 8/4/1998 até 4/9/2001, integralizando 10/10 de FC-09, atual CJ-3, apurado na forma da legislação de regência e em consonância com as orientações proferidas pelo Tribunal de Contas da União, conforme a seguir: 
	Data da incorporação
	Décimos incorporados
	Observações

	10/11/1998
	2/10 de FC-8 e 8/10 de FC-9
	Processo 345/1998, folha 1651-A

	10/11/1999
	10/10 de FC-9
	Processo 345/1998, folha 1651-A

Analisando a composição dos quintos em epígrafe e tendo em vista o que aduz a recorrente, observo que o processo judicial 2004.34.00.048565-0, que tramitou na 7ª Vara Federal de Brasília e que tem como autora a Associação Nacional dos Servidores da Justiça do Trabalho - Anajustra, contempla decisão judicial transitada em julgado em 1/8/2006, que tratou da incorporação de quintos pelo exercício de funções no período compreendido entre 8/4/1998 a 9/9/2001. Contudo, consoante bem ponderou a Serur, não há nos autos a comprovação de que, à época do protocolo da ação, a recorrente era filiada à referida associação, tampouco a sua autorização expressa para a Anajustra representá-la na ação interposta. 
Nesse contexto, torna-se necessário traçar, ainda que de forma simplificada, o alcance da legitimidade ativa das entidades associativas, sejam elas sindicatos ou associações. Para tanto, valho-me das lições do saudoso Ministro Teori Zavaski. Para ele, a Constituição Federal, em notável medida de estímulo e prestígio às ações coletivas, criou duas importantes hipóteses de legitimação ativa: a das entidades associativas e a das entidades sindicais. A primeira, no art. 5º XXI: "as entidades associativas, quando expressamente autorizadas, têm legitimidade para representar seus filiados judicial ou extrajudicialmente". E a segunda, no art. 8º, III: "Ao sindicato cabe a defesa dos direitos e interesses coletivos ou individuais da categoria, inclusive em questões judiciais ou administrativas".[footnoteRef:2]  [2:  Zavascki, Teori Albino. Processo coletivo: tutela de direitos coletivos e tutela coletiva de direitos. 7. ed. rev., atual. e ampl. - São Paulo: Editora Revista dos Tribunais, 2017. p. 168.] 
 Partindo dessa lição, observo que a legitimação dos sindicatos se dá, segundo a Constituição e de acordo com a doutrina, por substituição processual. Nesse caso, o rol de beneficiários substituídos não precisa autorizar que a entidade os represente em demandas judiciais ou extrajudiciais. No entanto, a legitimação das associações se dá por representação processual, a qual exige que os representados autorizem expressamente a entidade a demandar em seu nome.
Verifico, entretanto, que a questão da "autorização expressa", para que as associações pudessem litigar representando seus associados, comportou basicamente duas interpretações jurisprudenciais ao longo do tempo: a primeira no sentido de que a autorização expressa poderia se dar por assembleia geral (em ata) , e a segunda prevendo que a autorização dos associados deveria ser expressa e individual. A referida questão foi uniformizada em 2014 pelo STF, a partir do julgamento do Recurso Extraordinário 573.232/SC[footnoteRef:3]. Na referida decisão, prevaleceu a segunda corrente, no sentido de ser necessária a autorização individual expressa de cada associado.   [3:  Recurso Extraordinário 573.232/SC: Ementa: Representação - Associados - artigo 5º, inciso XXI, da Constituição Federal. ALCANCE. O disposto no artigo 5º, inciso XXI, da Carta da República encerra representação específica, não alcançando previsão genérica do estatuto da associação a revelar a defesa dos interesses dos associados. Título Executivo Judicial - Associação - Beneficiários. As balizas subjetivas do título judicial, formalizado em ação proposta por associação, é definida pela representação no processo de conhecimento, presente a autorização expressa dos associados e a lista destes juntada à inicial.] 
Diante desse fato e considerando que a recorrente não apresentou nos autos a comprovação de que, à época do protocolo da ação, era filiada à Anajustra, tampouco a sua autorização expressa para a referida associação representá-la na ação interposta, em tese, a decisão judicial em comento não a alcança. A despeito de tal fato, cabe determinação ao TRT da 8ª Região/PA e AP para que verifique se a Sra. Maria Lucia Miranda Alvares está de fato amparada pela decisão judicial transitada em julgado proferida nos autos do processo 2004.34.00.048565-0, que tramitou na 7ª Vara Federal de Brasília, seguindo o entendimento mais recente do STF no âmbito do Recurso Extraordinário 638.115, quanto à manutenção definitiva dos quintos incorporados pelo exercício de funções após 8/4/1998, a depender do caso concreto da recorrente.
Por fim, importa mencionar que, em razão da já mencionada competência estabelecida a este Tribunal pelo art. 71, inciso III, da Constituição Federal, os atos de registro de pessoal somente passam a estar plenamente formados, válidos e eficazes quando recebem o registro pela Corte de Contas. Sob essa perspectiva, impõe-se reconhecer que referidos atos possuem, na origem, natureza precária, razão pela qual, até que haja o efetivo julgamento e o consequente registro pela Corte de Contas, não gozam de definitividade, já que sem o registro não se aperfeiçoam. Dessa forma, não há mácula aos princípios da segurança jurídica, da isonomia e da boa-fé.
	Ante o exposto, VOTO para que seja adotada a minuta de acórdão que ora trago ao exame deste Colegiado.
TCU, Sala das Sessões Ministro Luciano Brandão Alves de Souza, em 9 de março de 2021.
Ministro VITAL DO RÊGO 
Relator